【裁判字號】    89,上訴,1535
【裁判日期】    891230
【裁判案由】    重傷害等
【裁判全文】
臺灣高等法院臺南分院刑事判決               八十九年度上訴字第一五三五號 Ｃ
      上  訴  人  臺灣臺南地方法院檢察署檢察官
      上  訴  人
      即  被  告  丙  ○  ○
      選任辯護人  黃  溫  信  律 師
右上訴人因被告重傷害等案件，不服臺灣臺南地方法院八十九年度訴字第四四四號中
華民國八十九年十月廿七日第一審判決（起訴案號：臺灣臺南地方法院檢察署八十九
年度偵字第二二八二號），提起上訴，本院判決如左：
      主      文
上訴駁回。
      事      實
一、丙○○於民國八十九年一月十六日下午三時許，駕駛轎車途經臺南市○○路與小
    東路交岔口，見同車道前方之甲○○駕駛轎車（內載配偶黃國川、女兒乙○○）
    佔用同向內側左轉車道，乃對甲○○猛按喇叭，惟因甲○○未予理會，即繞駛至
    甲○○車前，將甲○○轎車攔下，並口出惡言，怒責甲○○擋其去路，乙○○、
    黃國川見狀陸續下車與丙○○理論，丙○○竟基於重傷害故意，出拳猛毆黃國川
    頭部，致黃國川倒地不起，因而受有顱內出血重傷害，經送醫實施腦部開刀急救
    後，仍遺有右側肢體障礙及語言障礙症狀。嗣乙○○見其父黃國川遭丙○○毆打
    ，擬趨前拉護黃國川，丙○○見狀復另行起意，基於傷害犯意，拉扯乙○○頭髮
    ，將乙○○摔倒地面，復踹踢乙○○身體，致乙○○受有右肘部擦傷一×一公分
    、左腳擦傷約一×一公分及二×二公分、左大腿擦傷併瘀傷及水腫約十×五公分
    。
二、案經甲○○、乙○○訴請臺南市警察局第五分局移送臺灣臺南地方法院檢察署檢
    察官偵查起訴。
      理      由
一、訊據上訴人即被告丙○○雖供承有於右揭時地出拳毆擊被害人黃國川頭部，致黃
    國川受有顱內出血傷害之事實，惟矢口否認有重傷害之故意，辯稱：黃國川下車
    先出手毆打伊，導致伊眼鏡掉落，視線不明，為防衛自身安全，乃出手還擊，並
    無重傷害故意，至於乙○○所受傷害，可能於拉勸時不慎造成等語。
二、惟查右揭事實業據告訴人甲○○及乙○○於警訊及偵審中指訴綦詳，並有『國立
    成功大學醫學院附設醫院』出具之診斷證明書二紙附卷足憑，其次參以被告丙○○於警訊中即供稱：「我是因甲○○駕車擋住我左轉車道去路，我鳴喇叭，她未
    加理會，所以我就駕車將他們攔下，找他們理論，然後我下車就問甲○○，妳為
    什麼這樣開車子，我們雙方就發生口角，此時黃國川就從後座下車˙˙˙我就還
    手打他三下，後來他老婆及女兒就上前拉扯，我就將她們推開˙˙˙」等語（詳
    警卷第一頁背面）；核與告訴人甲○○指稱：「當時是紅燈停車，他在後面一直
    按喇叭，我們認為有好幾個車道，他要超車可以從別的地方轉，所以不理他，他
    就一下子開車攔在我前面，然後下車一直罵，我女兒先下車跟他理論，但他罵得
    更難聽，後來我老公才下來，我老公一下子就往後仰，倒在地上（被告）還繼續
    打」等語（詳偵查卷第十五頁背面），大致相符。另被害人乙○○於警訊中亦證
    稱：「丙○○是在八十九年一月十六日下午三時許，在小東路、林森路口因超車
    問題，我父親黃國川和他理論時，被他毆打倒地，當時我要制止他繼續打我父親
    ，也被丙○○抓頭髮並打傷，使我右肘部擦傷˙˙˙」等語（詳警卷第三頁背面
    ）。由前開證據顯示，案發時因甲○○駕車途經臺南市○○路與小東路口時，適
    遇紅燈，而占用左轉車道，致阻擋斯時同向在後正欲左轉彎之被告丙○○，引起
    被告丙○○不滿，乃繞駛至甲○○轎車前方，將甲○○轎車攔下，並口出惡言，
    怒責告訴人甲○○，乙○○、黃國川乃先後下車趨前理論，被告丙○○除辱罵乙○○外，復出拳毆擊被害人黃國川頭部，俟黃國川倒地不起後，仍繼續拳打腳踢
    ，極臻明確。
三、次查被告丙○○出拳猛毆黃國川頭部，致黃國川倒地不起，因而受有顱內出血重
    傷害，經送醫實施腦部開刀後，仍遺有右側肢體障礙及語言障礙症狀，有『國立
    成功大學醫學院附設醫院』所出具診斷證明書乙紙在卷足按（詳警卷第八頁）。
    嗣原審法院依職權向『國立成功大學醫學院附設醫院』查詢黃國川受傷情形，據
    該院覆稱：「病人至急診時，相當嗜睡，急做電腦斷層，發現有顱內出血，入院
    後意識喪失，所以接受緊急開顱手術˙˙˙病人所受傷害為頭部外傷併顱內出血
    ，意識昏迷，在健保條件中已屬於『重大傷病』範圍」等字樣，有『國立成功大
    學醫學院附設醫院』八十九年四月廿五日以（八九）成附醫外字第三○四八號函
    檢送之「病患診療資料摘錄表」之記載足稽（詳原審卷第十八頁至第十九頁）。
    本院參酌被告丙○○於偵查中即供稱：「我當時在氣頭上，不清楚打他幾下」等
    語（見偵卷第十五頁正面）。嗣原審法院審理中復供稱：徒手毆擊黃國川頭部等
    語（詳原審卷第十四頁正面）。又本院參酌被告丙○○供承身高僅一百六十六公
    分、體重七十五公斤（詳原審卷第十四頁），而被害人黃國川身高則為一百七十
    八公分，體重為八十五公斤，亦經其妻甲○○陳明在卷（詳原審卷第十四頁），
    顯然被害人黃國川體型較被告丙○○魁梧壯碩，果如被告丙○○所辯：伊因先受
    被害人黃國川毆擊，始行還擊乙節屬實，理應被告丙○○受傷較為嚴重，惟實際
    情形並非如此，竟係被害人黃國川遭被告丙○○毆擊倒地，受有顱內出血之傷害
    ，甚至接受緊急開顱手術，而體型較差之被告丙○○竟然僅受左顳頭皮三×二公
    分一處瘀腫，足證被害人黃國川案發時未先攻擊被告丙○○，以致猝然遭受被告
    丙○○毆擊成傷；至於被告丙○○案發時所受一處輕微瘀腫，則係乙○○趨前拉
    護時所不慎造成，至為明灼。本院另衡以頭部乃人體生命中樞，屬要害部位，乃
    眾所周知之事實，兼以被告丙○○體型遠遜於被害人黃國川，竟能徒手毆擊被害
    人黃國川頭部，造成顱內出血，足見其下手之重，用力至猛，顯然具有重傷害之
    故意。被告丙○○猶一再以：伊見黃國川下車，為防衛自身安全，乃出手還擊，
    且黃國川先出手毆打伊，伊無重傷害故意云云，斤斤置辯，顯非可採。
四、復查被告丙○○如何傷害告訴人乙○○等情，亦據告訴人乙○○於警訊及偵審中
    指訴在卷，並經在場目擊證人甲○○證述屬實，復有『國立成功大學醫學院附設
    醫院』出具之診斷證明書乙紙在卷可憑。本院細繹前開診斷證明書，明確記載乙○○受有右肘部擦傷一×一公分、左腳擦傷約一×一公分及二×二公分、左大腿
    等擦傷，俱非雙方拉扯時所形成之打撲瘀腫，足證被告丙○○辯稱：乙○○傷勢
    可能係雙方拉扯時，不慎傷及乙節（詳警卷第一頁背面、偵查卷第十五頁正面）
    ，顯與事實不符，難資採信。至於告訴人乙○○左大腿所受瘀傷及水腫面積約十
    ×五公分，亦非被告丙○○選任辯護人所辯：係拉扯間跌倒擦傷，被告並無出手
    毆打乙○○故意云云，能夠合理解釋。何況告訴人乙○○已指陳：案發時被告丙○○抓伊頭髮，將伊踢踹摔倒於地等語（詳偵查卷第十六頁正面）；恰與『國立
    成功大學醫學院附設醫院』診斷證明書所載傷勢，悉相吻合。另本院衡酌被告丙○○毆擊告訴人乙○○之父親黃國川成重傷，手段殘酷，諸如前述，其盛怒之餘
    出手抓踢告訴人乙○○成傷，亦非情理之外，已可斷言。益徵被告丙○○前開所
    辯，無非飾卸刑責之詞，不足採信。故被告重傷害等犯行，事證明確，堪以認定
    。
五、末按原審法院為求慎重計，特別就黃國川受傷能否完全康復，曾向『國立成功大
    學醫學院附設醫院』函詢，該院覆稱：「病人黃國川於八十九年一月十六日被送
    至本院急診呈昏迷狀態，電腦斷層發現左側大腦出血，後因出血量增加，所以接
    受開顱手術清除血塊，由於左側大腦損傷，病人有右側肢體障礙及語言障礙，病
    人術後於八十九年二月二十一日轉至復健科病房接受復健治療，根據復健病房病
    歷紀錄，病人有失語症及智力些微退化，右肢體肌力約四分（滿分為五分），目
    前仍在復健門診追蹤治療˙˙˙評估該病人目前已恢復至七、八成左右」等字樣
    ，此有該院神經外科主治醫師張進宏於八十九年五月三十一日答覆用簽乙紙附卷
    可參（詳原審卷第四十三頁）。以此衡之，被害人黃國川雖因送醫急救得宜，致
    手術後恢復情形，尚屬良好，未造成被害人黃國川身體機能「毀敗」或健康「重
    大不治」或「難治」之重傷害結果，然本院事後依客觀情形觀察，被告丙○○猛
    毆被害人黃國川頭部，造成顱內出血，致呈昏迷狀態，而接受開顱手術，清除血
    塊，應已具有刑法第十條第四頁第六款所定其他於身體機能毀敗或健康重大不治
    或難治之重傷害犯意，倖因送醫急救得宜，致未發生該款重傷害結果。核被告丙○○該部分所為，係犯刑法第二百七十八條第三項、第一項重傷害未遂罪。又被
    告丙○○對於黃國川雖已著手於重傷害行為之實施，惟尚未發生重傷害之結果，
    其行為仍止於未遂階段，爰依刑法第二十六條前段規定按既遂犯之刑減輕之。至
    於被告丙○○拉扯踢踹告訴人乙○○成傷部分，核該部分所為，則係犯刑法第二
    百七十七條第一項普通傷害罪。所犯前開二罪，犯意各別，行為互殊，則應分論
    併罰。
六、原審以被告丙○○罪證明確，因予適用刑法第二百七十八條第三項、第一項、第
    二百七十七條第一項、第二十六條前段、第五十一條第五款、罰金罰鍰提高標準
    條例第一條前段規定，並審酌被告丙○○僅因交通行車糾紛，竟兇性大發，毆擊
    被害人黃國川頭部，致黃國川頭部外傷併顱內出血，經實施緊急開顱手術，且於
    乙○○出面阻止時，復傷害乙○○及犯罪後態度與所生危害等一切情狀，就重傷
    害黃國川未遂部分量處有期徒刑二年八月；傷害乙○○部分，量處有期徒刑四月
    ，復依法定其應執行刑為二年十月。本院經核原判決認事用法，並無不合，量刑
    亦稱允當。檢察官及被告丙○○上訴意旨，分別依序指摘原判決對於毆傷黃國川
    部分僅論以重傷害未遂，認有不當，以及量刑過重，均無理由，俱應駁回。
據上論斷，應依刑事訴訟法第三百六十八條，判決如主文。
本案經檢察官吳忠賢到庭執行職務。
中      華      民      國    八十九    年     十二     月     三十     日
                                  臺灣高等法院臺南分院刑事第五庭
                                      審判長法官  茆    臺    雲
                                            法官  蔡    長    林
                                            法官  李    文    福
右正本證明與原本無異。
重傷部分如不服本判決，應於判決送達後十日內向本院提出上訴狀，其未敘述理由者
並應於提出上訴狀後十日內向本院補提理由書（應附繕本)。
其餘不得上訴。
                                      法院書記官  趙    玲    瓏
中    華    民    國      九十      年      一      月    二          日
附錄法條：
刑法第二百七十七條第一項：傷害人之身體或健康者，處三年以下有期徒刑、拘役或
                          一千元以下罰金。
刑法第二百七十八條第一項：使人受重傷者，處五年以上十二年以下有期徒刑。


司法院資訊處製作；財團法人民間司法改革基金會備份。
